臺灣新竹地方法院民事判決  
109年度簡上字第134號
上  訴  人  劉丞展  
被 上 訴人  吳淑玲  
上列當事人間請求返還借款事件，上訴人對於民國109年9月16日
本院新竹簡易庭109年度竹簡字第138號第一審判決提起上訴，本
院於民國110年3月10日辯論終結，判決如下：
    主      文
原判決不利於上訴人部分廢棄。
上開廢棄部分，被上訴人在第一審之訴及假執行之聲請均駁回。
第一審（除確定部分外）、第二審訴訟費用由被上訴人負擔。
    事實及理由
壹、程序部分：
    按言詞辯論期日，當事人之一造不到場者，得依到場當事人
    之聲請，由其一造辯論而為判決，民事訴訟法第385條第1項
    前段定有明文。上揭規定依民事訴訟法第436 條之1第3項、
    第463 條規定，於簡易訴訟第二審程序準用之。本件被上訴
    人未於言詞辯論期日到場，核無民事訴訟法第386 條各款所
    列情形，爰依上訴人之聲請，由其一造辯論而為判決。
貳、實體部分：
一、被上訴人未於言詞辯論期日到場，其起訴主張，除與原審主
    張相同外，另於民國110年1月19日準備程序時補稱：
　　本件據被上訴人所知悉，係因上訴人之父親即訴外人劉宥輿
    稱阡郁資產有限公司（下稱阡郁公司）或家裡因繳納地價稅
    或房屋稅等稅金而有急用，向被上訴人借錢，借錢當時上訴
    人為阡郁公司之負責人，名下有財產，並由上訴人委託其父
    劉宥輿借款等語。
二、上訴人則以，除與原審主張相同外，另補稱：
　㈠被上訴人於原審主張訴外人劉宥輿及證人何惠騏2人因阡郁公
    司急需周轉，分別於106年6月7日借款100,000元、107年5月
    31日借款300,000元、107年1月9日借款60,000元，合計借款
    460,000元（下稱系爭借款）。嗣因系爭借款屆期未還，乃
    於107年7月7日由劉宥輿代理上訴人簽立借款500,000元之借
    據（下稱系爭借據）等情，足見本件係借款行為發生在先，
    而系爭借據補簽在後，顯與社會交易習慣不符。
　㈡本件上訴人並未於系爭借據簽名，且系爭借據簽名時，被上
    訴人並不認識上訴人，又當時被上訴人亦不知上訴人名下登
    記有17筆土地，是被上訴人借款予訴外人劉宥輿、何惠騏2
    人，純係基於被上訴人私人考量，均與上訴人無涉，準此，
    系爭借據借款之主體、實際受益人等均有待商榷。
  ㈢縱本件上訴人現今仍為阡郁公司之負責人，惟系爭借款亦非
    上訴人個人負責，況上訴人現今早與阡郁公司無關，原審未
    察及此，判決由上訴人個人就系爭借款負責，實難甘服。
  ㈣再者，系爭借款之借款日期係發生於000年至107年間，然上
    訴人係於103年間購買土地，二者並無關聯，此為被上訴人
    所明知，惟被上訴人竟以事後補簽系爭借據之方式將系爭借
    款之債務推卸予上訴人，令人不齒等語。
三、原審對於被上訴人之請求，為被上訴人部分勝訴之判決，命
    上訴人應給付被上訴人460,000元及自109年3月17日起至清
    償日止，按年息百分之5 計算之利息，並依職權宣告被上訴
    人勝訴部分得假執行，而駁回被上訴人其餘之請求及假執行
    之聲請，被上訴人就其敗訴部分並未上訴，此部分業已確定
    。上訴人對於原判決不服，提起上訴。並聲明：(一)原判決
    不利於上訴人部分廢棄；(二)上開廢棄部分，被上訴人在第
    一審之訴駁回；（三）第一、二審訴訟費用由被上訴人負擔
    。被上訴人則聲明請求：(一)上訴駁回；(二)上訴費用由上
    訴人負擔，先予敘明之。
四、本院之判斷：
　㈠按稱消費借貸者，謂當事人一方移轉金錢或其他代替物之所
    有權於他方，而約定他方以種類、品質、數量相同之物返還
    之契約，民法第474條第1項定有明文。而所謂消費借貸，於
    當事人間必本於借貸之意思合致，而有移轉金錢或其他代替
    物之所有權於他方之行為，始得當之。是以消費借貸，因交
    付金錢之原因多端，除有金錢之交付外，尚須本於借貸之意
    思而為交付，方克成立。倘當事人主張與他方有消費借貸關
    係存在者，自應就該借貸意思互相表示合致及借款業已交付
    之事實，均負舉證之責任，其僅證明有金錢之交付，未能證
    明借貸意思表示合致者，仍不能認為有該借貸關係存在（最
    高法院98年度台上字第1045號裁判要旨參照）。
　㈡次按由自己之行為表示以代理權授與他人，或知他人表示為
    其代理人而不為反對之表示者，對於第三人應負授權人之責
    任，但第三人明知其無代理權或可得而知者，不在此限，民
    法第169條亦有明文。而所謂表見代理，依民法第169條規定
    ，係指由自己之行為表示以代理權授與他人，或知他人表示
    為其代理人而不為反對之表示者，對於第三人應負授權人之
    責任而言。又所謂由自己之行為表示以代理權授與他人者，
    必須本人有表見之事實，足使第三人信該他人有代理權之情
    形存在，且須第三人基此表見之事實，主張本人應負授權人
    之責任（最高法院60年台上字第2130號判例意旨參照）。再
    所謂知他人表示為其代理人而不為反對之表示者，須以本人
    實際知其事實為前提，主張本人知此事實者，應負舉證之責
    （最高法院68年台上字第1081號判例意旨參照）。
　㈢復按當事人主張有利於己之事實者，就其事實有舉證之責任
    ，民事訴訟法第277條本文定有明文。而民事訴訟如係由原
    告主張權利者，應先由原告負舉證之責，若原告先不能舉證
    ，以證實自己主張之事實為真實，則被告就其抗辯之事實即
    令不能舉證，或其所舉證據尚有疵累，亦應駁回原告之請求
    （最高法院100年度台上字第415號民事判決可資參考）。
　㈣經查，被上訴人就其前揭主張，雖提出系爭借據為證，而觀
    之該借據內容記載：「茲本人（即上訴人）於民國107年7月
    7日向吳淑玲小姐（即被上訴人）借貸新台幣伍拾萬元正」
    等語，另記載借貸期間自107年7月7日起至108年5月7日止，
    並於下方記載立據人「劉承展」、「劉宥輿代」等文字（見
    本院司促字卷第7頁）。惟上開文字之記載，至多僅能知悉
    訴外人劉宥輿係以代理上訴人之名義簽署系爭借據，然系爭
    借據除上開記載之內容外，未見其他記載上訴人同意授權由
    劉宥輿代理之文字，是依系爭借據之簽字，已難認上訴人有
    授權劉宥輿代理其簽署系爭借據。且衡酌一般社會交易習慣
    ，委託人如有委託受任人簽署契約或文件等情形，通常會一
    併交付印章予受任人，供受任人簽署文件時使用委託人之印
    章，以示授權之意，而系爭借據僅有劉宥輿代理簽字之行為
    ，亦難認具有表見之事實，足使第三人信該他人有代理權之
    情形存在，是僅憑劉宥輿代理上訴人於系爭借據簽字，亦不
    足認定符合表見代理之情形。尤有甚者，對照證人何惠騏於
    原審提出經上訴人同意出具之同意書、授權書觀之（見本院
    竹簡字卷第435至449頁），可知上訴人簽署授權書、同意提
    供土地設定抵押權，或簽發本票時，均會於契約或文件上蓋
    用與其印鑑證明相符之印鑑章，亦足推認上訴人若有授權劉
    宥輿簽署系爭借據之行為，應會簽立蓋用印鑑章之授權書，
    並將授權書連同印鑑章一併交付劉宥輿，反觀本件系爭借據
    之立據人處僅有上訴人之姓名及「劉宥輿代」之簽字，而未
    見印鑑章、印鑑證明及授權書等文件，均足證被上訴人主張
    劉宥輿經上訴人授權代理上訴人簽署系爭借據一事，難信為
    真。此外，被上訴人復未提出其他文件，足以證明劉宥輿之
    代理行為係經上訴人授權之事實，據此，僅以系爭借據外觀
    所彰顯之訊息，尚不足認上訴人同意授權劉宥輿代理其與被
    上訴人簽立系爭借據，則被上訴人持系爭借據主張與上訴人
    間成立消費借貸關係，難以憑採。
　㈤證人何惠騏雖於原審言詞辯論時證稱：「【法官問：既然這
    筆錢是妳與劉宥輿出面和原告（即被上訴人）借錢，為何借
    據上立據人是被告（即上訴人）名義？】因為我們（即上訴
    人、證人及訴外人劉宥輿）合夥買的土地在被告名下，當然
    要他來背，被告有簽立委託書給他父親（即劉宥輿），借到
    錢後再由被告出面簽字」等語，並當庭書寫上訴人名下坐落
    臺北市文山區興隆段三小段14、15、15-2、16、17、17-1、
    18、19、20、21、22、25、25-1、25-2、26、31-4、31-16
    地號土地（下合稱興隆段17筆土地）之土地資料附卷，有言
    詞辯論筆錄及上開手寫資料附卷可憑（見本院竹簡字卷第11
    2頁、第119至121頁）。惟觀諸原審依職權命被上訴人陳報
    興隆段17筆土地之土地登記第一類謄本所示，興隆段17筆土
    地固以買賣為原因登記為上訴人所有，然登記日期均為103
    年4月30日，有上開土地登記第一類謄本在卷足憑（見本院
    竹簡字卷第139至277頁），與系爭借據簽署日期已有相當間
    隔之時間。且被上訴人主張劉宥輿及證人分別於106年6月7
    日借款100,000元、107年5月31日借款300,000元、107年1月
    9日借款60,000元，合計借款460,000元等情，復參酌被上訴
    人於原審提出之國泰世華銀行存摺、本票、支票暨退票理由
    單影本等件互核觀之（見本院竹簡字卷第415頁至427頁），
    可知系爭借款之發生日期為106、107年間，然該等借款與上
    訴人名下興隆段17筆土地之關聯性為何，亦未見證人詳予說
    明或被上訴人提出其他事證以佐，即難遽以證人上開空泛之
    證言，逕認系爭借款與上訴人有關，並經上訴人同意授權由
    劉宥輿代理上訴人向被上訴人借款而簽立系爭借據，證人何
    惠騏之證詞，尚難採信。
　㈥又證人何惠騏另於原審言詞辯論時復證稱：「【法官問：（
    指系爭借款）30萬元是處理公司（即阡郁公司）的事務？】
    對；（法官問：10萬元繳劉宥輿房屋貸款利息，是個人房屋
    或購買房地的貸款？）劉宥輿在三信有貸款，債務人是劉宥
    輿本人，這是第1順位；（法官問：另外10萬元繳納勞健保
    、稅金等，也是處理公司事務？）對」等語（見本院竹簡字
    卷第110至111頁）。惟系爭借款係發生於106至107年間，且
    最早發生日期為106年6月7日，前已論述。而依原審依職權
    向經濟部中部辦公室調取阡郁公司歷次變更登記資料所示，
    阡郁公司於101年2月7日經經濟部中部辦公室核准設立登記
    ，代表人為劉宥輿，嗣於101年7月3日變更代表人為上訴人
    （上訴人原名為劉紘騏），復於106年1月12日變更代表人為
    劉宥輿，有上開變更登記資料在卷可憑（見本院竹簡字卷第
    41至83頁），可知系爭借款發生期間，阡郁公司之負責人已
    非上訴人，上訴人實無理由為處理阡郁公司之事務，以自己
    名義授權劉宥輿向被上訴人借款，況依證人上開證詞，及被
    上訴人於原審提出之坐落新竹市○○段000地號、242建號土地
    、建物登記第一類謄本互核以觀，上開土地及建物之所有權
    人為劉宥輿，且第一順位抵押權人均為有限責任新竹第三信
    用合作社（見本院竹簡字卷第375至381頁），足認系爭借款
    猶有部分係用於處理劉宥輿個人之債務而與阡郁公司無涉，
    益徵證人何惠騏所陳：系爭借款均係為處理阡郁公司事務而
    經上訴人同意劉宥輿以其名義向被上訴人借貸等情，再再均
    與常情不符，難以信採。
　㈦綜上，本件被上訴人主張劉宥輿係經上訴人授權代理上訴人
    簽署系爭借據一事，既非屬實，即無從認定兩造間成立消費
    借貸契約，從而，被上訴人依消費借貸法律關係，請求上訴
    人返還借款460,000元，難認有理，不應准許。
五、綜上所述，本件既無從認定兩造間成立消費借貸契約，從而
    被上訴人依消費借貸法律關係，請求上訴人給付460,000元
    ，及自109 年3 月17 日起至清償日止，按年息百分之5計算
    之利息，即無理由，應予駁回。原審此部分判命上訴人應為
    給付，並依職權為假執行之宣告，自有未洽。上訴意旨指摘
    原判決此部分不當，求予廢棄改判，為有理由，自應由本院
    將原判決不利於上訴人部分廢棄，並改判如主文第2項所示
    。
六、本件事證已臻明確，兩造其餘主張、攻擊防禦方法，經本院
    斟酌後核與判決結果不生影響，無一一詳細論述之必要，附
    此敘明。
七、據上論結，本件上訴為有理由，依民事訴訟法第436條之1第
    3項、第463條、第385條第1項前段、第450條、第78條，判
    決如主文。
中　　華　　民　　國　　110 　年　　3 　　月　　24　　日
                  民事第一庭審判長法  官  楊明箴
                                  法  官  王碧瑩
                                  法  官　蔡欣怡
以上正本係照原本作成。
本判決不得上訴。
中　　華　　民　　國　　110 　年　　3 　　月　　24　　日
                                  書記官  謝國聖